臺灣臺南地方法院刑事判決
111年度金訴字第821號
公  訴  人  臺灣臺南地方檢察署檢察官
被      告  程智華


上列被告因詐欺等案件，經檢察官起訴（111年度偵字第12217號
、13110號），被告於本院準備程序中，就被訴事實為有罪之陳
述，經本院告知簡式審判程序意旨，並聽取當事人之意見後，本
院合議庭裁定改依簡式審判程序審理，本院判決如下：
    主  文
程智華犯三人以上共同冒用公務員名義詐欺取財罪，處有期徒刑
壹年肆月；又犯三人以上共同冒用公務員名義詐欺取財罪，處有
期徒刑壹年貳月。應執行有期徒刑壹年拾月。
未扣案之犯罪所得新臺幣柒仟元沒收之，於全部或一部不能沒收
或不宜執行沒收時，追徵其價額。
    事實及理由
一、本件犯罪事實及證據，除證據部分增列「被告於本院準備程
    序時之自白」外，其餘均引用如附件檢察官起訴書之記載。
二、論罪科刑：
㈠、按組織犯罪防制條例第2條第1項規定，所稱犯罪組織，指三
    人以上，以實施強暴、脅迫、詐術、恐嚇為手段或最重本刑
    逾5年有期徒刑之刑之罪，所組成具有持續性或牟利性之有
    結構性組織。又組織犯罪防制條例係藉由防制組織型態之犯
    罪活動為手段，以達成維護社會秩序、保障人民權益之目的
    ，乃於該條例第3條第1項前段與後段，分別對於「發起、主
    持、操縱、指揮」及「參與」犯罪組織者，依其情節不同而
    分別論罪科刑。再者，組織犯罪條例所稱之參與犯罪組織，
    指加入犯罪組織成為組織之成員，而不問參加組織活動與否
    ，犯罪即屬成立（司法院釋字第556號解釋暨理由書參照）
    ；同理，犯罪組織之發起、操縱、指揮或參與，亦不以組織
    是否已經從事犯罪活動為必要。質言之，犯罪組織之發起、
    操縱、指揮或參與，之於組織之犯罪活動，乃分屬二事，亦
    即參與犯罪組織之「參與」行為，於加入犯罪組織時，犯罪
    即屬成立，與其等加入犯罪組織後之犯罪活動，係不同之行
    為，此觀諸組織犯罪防制條例第3條第1項修正理由為：「因
    加入犯罪組織成為組織之成員，不問有無參加組織活動，犯
    罪即屬成立，避免情輕法重，增訂第1項但書，以求罪刑均
    衡」，益臻明瞭。次按若行為人於參與詐欺犯罪組織之行為
    繼續中，先後多次為加重詐欺之行為，因參與犯罪組織罪為
    繼續犯，犯罪一直繼續進行，直至犯罪組織解散，或其脫離
    犯罪組織時，其犯行始行終結。故該參與犯罪組織與其後之
    多次加重詐欺之行為皆有所重合，然因行為人僅為一參與犯
    罪組織行為，侵害一社會法益，屬單純一罪，應僅就該案中
    與參與犯罪組織罪時間較為密切之首次加重詐欺犯行論以參
    與犯罪組織罪及加重詐欺罪之想像競合犯，而其他之加重詐
    欺犯行，祗需單獨論罪科刑即可，無需再另論以參與犯罪組
    織罪，以避免重複評價。又首次加重詐欺犯行時序之認定，
    自應以詐欺取財罪之著手時點為判斷標準，依一般社會通念
    ，咸認行為人以詐欺取財之目的，向被害人施用詐術，傳遞
    與事實不符之資訊，使被害人陷於錯誤，致財產有被侵害之
    危險時，即屬詐欺取財罪構成要件行為之著手，並非以取得
    財物之先後順序為認定依據（最高法院109年度台上字第394
    5號判決意旨參照）。查被告所參與之本案詐欺集團，係由
    三人以上成年人所組成，以施用詐術為手段，且組成之目的
    在於向被害人騙取金錢，具有牟利性。另本案詐欺集團之分
    工，係由集團成員致電向被害人實施詐術後，使被害人陷於
    錯誤，再由本案詐欺集團其餘成員，前往指定地點向被害人
    收取款項，復由被告前往指定地點向被害人收取款項後，放
    置在特定地點以轉交與本案詐欺集團內不詳成員。據此，堪
    認本案詐欺集團之分工細密、計畫周詳，顯非為立即實施犯
    罪而隨意組成，可認具有結構性、持續性。從而，本案詐欺
    集團核屬於組織犯罪防制條例第2條第1項所稱之犯罪組織無
    誤。
㈡、按洗錢防制法於民國105年12月28日修正公布，並於106年6月
    28日生效施行（下稱新法），新法第14條第1項之一般洗錢
    罪，祇須有第2條各款所示行為之一，而以第3條規定之特定
    犯罪作為聯結即為已足。另過去實務認為，行為人對犯特定
    犯罪所得之財物或利益作直接使用或消費之處分行為，或僅
    將自己犯罪所得財物交予其他共同正犯，祇屬犯罪後處分贓
    物之行為，非本條例所規範之洗錢行為，惟依新法規定，倘
    行為人意圖掩飾或隱匿特定犯罪所得來源，而將特定犯罪所
    得直接消費處分，甚或交予其他共同正犯予以隱匿，或由共
    同正犯以虛假交易外觀掩飾不法金流移動，即難認僅單純犯
    罪後處分贓物之行為，應仍構成新法第2條第1或2款之洗錢
    行為（最高法院108年度台上字第2057號、第2425號判決意
    旨參照）。查被告依其所屬詐欺集團成員之指示，於起訴書
    犯罪事實欄一㈠、㈡所示之時間、地點收受郭美伶、莊梅雀所
    交付之金錢後，將之轉交予本案詐欺集團不詳成員，使詐欺
    集團藉此順利取得詐欺犯罪之所得，客觀上並已製造該詐欺
    犯罪所得之金流斷點，達成隱匿犯罪所得之效果，妨礙偵查
    人員對該詐欺集團犯罪之偵查，自構成洗錢防制法第2條第2
    款「掩飾或隱匿特定犯罪所得之本質、來源、去向、所在、
    所有權、處分權或其他權益者」之洗錢行為甚明。況被告對
    於將詐欺贓款交付他人後，即無從查知該等款項之去向一情
    ，知之甚詳，卻仍依指示收取詐欺贓款後交付不詳之集團成
    員，其有掩飾、隱匿特定犯罪所得來源、去向之洗錢故意，
    亦堪認定。
㈢、再按加重詐欺罪係侵害個人財產法益之犯罪，其罪數計算，
    以被害人數、被害次數之多寡，決定其犯罪之罪數；核與參
    與犯罪組織罪之侵害社會法益，因應以行為人所侵害之社會
    全體利益為準據，認定係成立一個犯罪行為，有所不同。是
    以倘若行為人於參與犯罪組織之繼續中，先後加重詐欺數人
    財物，因行為人僅為一參與組織行為，侵害一社會法益，應
    僅就首次犯行論以參與犯罪組織罪及加重詐欺罪之想像競合
    犯，而其後之犯行，乃為其參與組織之繼續行為，為避免重
    複評價，當無從將一參與犯罪組織行為割裂再另論一參與犯
    罪組織罪，而與其後所犯加重詐欺罪從一重論處之餘地（最
    高法院107年度台上字第1066號判決意旨參照）。從而，被
    告於111年4月間，透過「建凱」介紹本案由三人以上組成，
    以實施詐術為手段，具有持續性、牟利性之結構性詐欺集團
    犯罪組織，進而為起訴書所示犯行，依照前開判決意旨，被
    告參與犯罪組織罪應與首次犯行即起訴書犯罪事實一、㈠所
    載之行為間具有局部同一性，而有想像競合犯關係。是核被
    告就起訴書犯罪事實一、㈠所為，係犯組織犯罪防制條例第3
    條第l項後段之參與犯罪組織罪、刑法第339條之4第1項第1
    款、第2款之三人以上共同冒用公務員名義犯詐欺取財罪及
    洗錢防制法第14條第1項之一般洗錢罪，並應依照刑法第55
    條前段之規定，論以想像競合，從一重之三人以上共同冒用
    公務員名義詐欺取財罪處斷；就起訴書犯罪事實一、㈡所為
    ，係犯刑法第339條之4第1項第1款、第2款之三人以上共同
    冒用公務員名義犯詐欺取財罪及洗錢防制法第14條第1項之
    一般洗錢罪，應依刑法第55條前段之規定，論以想像競合，
    從一重之三人以上共同冒用公務員名義詐欺取財罪。
㈣、共同實施犯罪行為之人，在合同意思範圍以內，各自分擔犯
    罪行為之一部，相互利用他人之行為，以達其犯罪之目的者
    ，即應對於全部所發生之結果，共同負責。又共同正犯之成
    立，祇須具有犯意之聯絡及行為之分擔，既不問犯罪動機起
    於何人，亦不必每一階段犯行，均須參與（最高法院著有28
    年台上字第3110號、34年台上字第682號判決意旨參照）。
    被告雖非始終參與上開詐欺取財各階段犯行，惟其與該詐欺
    集團其他成員既為遂行彼等詐欺取財之犯行而相互分工，堪
    認係在合同意思範圍內，各自分擔犯罪行為之一部，並相互
    利用他人之行為，以達犯罪之目的，依照上開說明，被告應
    就其加入上開詐欺集團後所參與犯行，對於全部所發生之結
    果共同負責。因此，被告與「建凱」及本案詐欺集團所屬成
    員間，就起訴書犯罪事實一、㈠及㈡所示犯行間，互有犯意聯
    絡及行為分擔，均應論以共同正犯。
㈤、按刑法第339條之4第1項所列各款為詐欺取財之加重條件，如
    犯詐欺取財罪兼具數款加重情形時，因詐欺取財行為祇有一
    個，仍祇成立一罪，不能認為法律競合或犯罪競合，但判決
    主文應將各種加重情形順序揭明，理由並應引用各款，俾相
    適應（最高法院著有69年度台上字第3945號判決可資參照）
    。故被告就起訴書犯罪事實欄一、㈠、㈡所犯三人以上共同冒
    用公務員名義詐欺取財罪，雖兼具刑法第339條之4第1項第1
    款、第2款之加重情形，惟僅有一詐欺取財行為，應各僅成
    立一罪。
㈥、按加重詐欺罪係侵害個人財產法益之犯罪，其罪數計算，以
    被害人數、被害次數之多寡，決定其犯罪之罪數。是被告對
    本案告訴人郭美伶、被害人莊梅雀先後犯三人以上共同冒用
    公務員名義詐欺取財罪，犯意各別，行為互殊，應予分論並
    罰。　　
㈦、再按想像競合犯之處斷刑，本質上係「刑之合併」，其所謂
    從一重處斷，乃將想像競合犯組成之評價上數罪，合併為科
    刑一罪，其所對應之刑罰，亦合併其評價上數罪之數法定刑
    ，而為一個處斷刑。易言之，想像競合犯侵害數法益者皆成
    立犯罪，論罪時必須輕、重罪併舉論述，同時宣告所犯各罪
    名，包括各罪有無加重、減免其刑之情形，亦應說明論列，
    量刑時併衡酌輕罪部分量刑事由，評價始為充足，然後依刑
    法第55條規定「從一重處斷」，非謂對於其餘各罪可置而不
    論。因此，法院決定處斷刑時，雖以其中最重罪名之法定刑
    ，做為裁量之準據，惟於裁量其輕重時，仍應將輕罪合併評
    價在內。經查，被告就本件犯行，於本院審理時坦承加入該
    3人以上之詐欺集團，擔任領取詐欺贓款包裹之分工，核係
    對自己犯罪事實之全部或主要部分為肯定供述，是認被告在
    審判中自白，就被告所犯洗錢防制法部分，原應減輕其刑，
    惟依前揭罪數說明，被告就上開犯行均係從一重論處三人以
    上共同冒用公務員名義詐欺取財罪，然就被告此部分想像競
    合輕罪得減刑部分，本院於依刑法第57條量刑時，將併予審
    酌，附此敘明。　　
㈧、爰審酌被告不思以正當途徑獲取財富，為貪圖輕易可得之報
    酬，接受詐欺集團成員之指揮，以遂行詐騙行為，破壞社會
    秩序及治安，影響國民對社會、人性之信賴感，且造成告訴
    人郭美伶、被害人莊梅雀等各損失新臺幣（下同）64萬元、
    45萬元，所為實屬不該；另參酌被告犯後於本院審理時坦承
    全部犯行，核與洗錢防制法第16條第2項審判中自白減輕其
    刑規定相符，足徵其犯後態度尚可；兼衡被告前有妨害自由
    、公共危險等前科犯行，有臺灣高等法院被告前案紀錄表1
    份可參，並考量其犯罪之動機、目的、手段、情節、其本案
    所獲報酬數額；又被告表示其無力賠償告訴人郭美伶、被害
    人莊梅雀等人所受損失，迄今未為實際賠償等犯後情狀，並
    考量被告為高中肄業之教育程度，未婚，無子女，雙親健在
    ，有1胞弟，曾擔任臨時工、清潔人員、外送齒模等業之家
    庭生活狀況等一切情狀，分別量處如主文所示之刑，並定應
    執行之刑。
三、沒收：
    查被告於本院審理時自陳其參與本件犯行領得共7000元報酬
    ，錢已喝酒花光等語（本院卷第60頁），是被告本案犯罪所
    得即為7000元，雖未扣案，仍依法宣告沒收，且於全部或一
    部不能沒收或不宜執行沒收時，追徵其價額。
據上論斷，應依刑事訴訟法第273條之1第1項、第299條第1項前
段、第310條之2、第454條第2項，判決如主文。
本案經檢察官吳毓靈提起公訴，檢察官蘇烱峯到庭執行職務。
中　　華　　民　　國　　111 　年　　11　　月　　14　　日
                  刑事第十一庭    法　官　陳嘉臨
以上正本證明與原本無異。
如不服本判決應於收受本判決後20日內向本院提出上訴書狀，並
應敘述具體理由。其未敘述上訴理由者，應於上訴期間屆滿後20
日內向本院補提理由書狀（均須按他造當事人之人數附繕本）「
切勿逕送上級法院」。 
　　　　　　　　　　　　　　　　　書記官　楊意萱　　　　
中　　華　　民　　國　　111 　年　　11　　月　　14　　日
中華民國刑法第339條之4
（加重詐欺罪）
犯第339條詐欺罪而有下列情形之一者，處1年以上7年以下有期
徒刑，得併科1百萬元以下罰金：
一、冒用政府機關或公務員名義犯之。
二、三人以上共同犯之。
三、以廣播電視、電子通訊、網際網路或其他媒體等傳播工具，
    對公眾散布而犯之。
前項之未遂犯罰之。
洗錢防制法第14條第1項
（洗錢行為之刑事責任）
有第二條各款所列洗錢行為者，處7年以下有期徒刑，併科新臺
幣5百萬元以下罰金。
組織犯罪防制條例第3條
（犯罪組織行為之處罰）
發起、主持、操縱或指揮犯罪組織者，處3年以上10年以下有期
徒刑，得併科新臺幣1億元以下罰金；參與者，處6月以上5年以
下有期徒刑，得併科新臺幣1千萬元以下罰金。但參與情節輕微
者，得減輕或免除其刑。
具公務員或經選舉產生之公職人員之身分，犯前項之罪者，加重
其刑至二分之一。
犯第一項之罪者，應於刑之執行前，令入勞動場所，強制工作，
其期間為3年。
前項之強制工作，準用刑法第90條第2項但書、第3項及第98條第
2項、第3項規定。
以言語、舉動、文字或其他方法，明示或暗示其為犯罪組織之成
員，或與犯罪組織或其成員有關聯，而要求他人為下列行為之一
者，處3年以下有期徒刑，得併科新臺幣3百萬元以下罰金：
一、出售財產、商業組織之出資或股份或放棄經營權。
二、配合辦理都市更新重建之處理程序。
三、購買商品或支付勞務報酬。
四、履行債務或接受債務協商之內容。
前項犯罪組織，不以現存者為必要。
以第五項之行為，使人行無義務之事或妨害其行使權利者，亦同
。
第五項、第七項之未遂犯罰之。